【裁判字號】    95,選簡上,4
【裁判日期】    970212
【裁判案由】    妨害投票
【裁判全文】
臺灣臺南地方法院刑事裁定             95年度選簡上字第4號
公  訴  人  臺灣臺南地方法院檢察署檢察官
上  訴  人
即  被  告  丁○○
上  訴  人
即  被  告  丙○○○
上  訴  人
即  被  告  乙○○
上  訴  人
即  被  告  戊○○
上  訴  人
即  被  告  甲○○
共 同 選任
辯 護   人  楊丕銘律師
上列被告等因妨害投票案件，爭執證據能力之有無，本院裁定如
下：
    主  文
本件公訴人於九十四年度選偵字第一二五號聲請簡易判決書及九
十五年度蒞字第一二七０五號補充理由書所主張之各項證據，其
證據能力之有無如附表一、二、三、四、五所示。
    理  由
一、按被告未經審判證明為有罪確定前，推定其為無罪。犯罪事
    實應依證據認定之，無證據不得認定犯罪事實；無證據能力
    、未經合法調查之證據，不得作為判斷之依據，刑事訴訟法
    第154條、第155條第2項分別定有明文。而本件公訴人認被
    告丁○○、丙○○○、乙○○、戊○○、甲○○涉有妨害投
    票罪嫌，無非是以附表一、二、三、四、五所示證據為其論
    據。
二、查被告丁○○、丙○○○、乙○○、戊○○、甲○○及其共
    同選任辯護人就94年選偵字第125號聲請簡易判決書及95年
    度蒞字第12705號補充理由書，除非供述證據外，其餘所載
    之各項證據皆爭執其證據能力。
三、按在正當法律程序下之刑事審判，犯罪事實應依證據認定之
    ，即採證據裁判原則。證據裁判原則以嚴格證明法則為核心
    ，亦即認定犯罪事實所憑之證據，須具證據能力，且經合法
    調查，否則不得作為判斷之依據（56年1月28日及92年2月6
    日修正公布之刑事訴訟法 (下稱本法)第155條第2項參照）
    。所謂證據能力，係指證據得提出於法庭調查，以供作認定
    犯罪事實之用，所應具備之資格；此項資格必須證據與待證
    事實具有自然關聯性，符合法定程式，且未受法律之禁止或
    排除，始能具備。如證人須依法具結，其證言始具證據能力
    （本法第158條之3參照）﹔被告之自白，須非出於不正之方
    法，始具證據資格（本法第156條第1項參照），此有大法官
    釋字第582號解釋理由書可參。是以，本案前揭證據是否具
    有證據能力，關鍵在於該證據是否係依法定程序取得。經查
    ，公訴人所提之證據有被告丁○○、戊○○、甲○○於檢察
    官偵查時以被告或證人身分所為之供述，有證人陳文達、劉
    國豐、謝洪玉詩、李陳莎、余沅山於檢察官偵查時以被告或
    證人身分所為之供述，有以被告丁○○、丙○○○、戊○○
    、甲○○於警詢時以被告或被害人即證人身分所為之供述，
    是前揭證據是否具有證據能力，其前提爭點在於該證據是以
    被告身分或以證人身分所取得，合先敘明。
四、基於上述，前揭公訴人於94年選偵字第125號聲請簡易判決
    書及95年度蒞字第12705號補充理由書所主張之證據，是否
    具有證據能力，茲分述如下：
  (一)按所謂證據能力，係指證據得提出於法庭調查，以供作認定
    犯罪事實之用，所應具備之資格；此項資格必須證據與待證
    事實具有自然關聯性，符合法定程式，且未受法律之禁止或
    排除，始能具備。如證人須依法具結，其證言始具證據能力
    （前大理院4年非字第10號判決例、最高法院34年上字第824
    號判例、現行本法第158條之3參照）﹔被告之自白，須非出
    於不正之方法，始具證據資格（17年7月28日公布之刑事訴
    訟法第280條第1項、24年1月1日修正公布同法第270條第1項
    、56年1月28日修正公布後同法第156條第1項參照）。所謂
    合法調查，係指事實審法院依刑事訴訟相關法律所規定之審
    理原則（如直接審理、言詞辯論、公開審判等原則）及法律
    所定各種證據之調查方式，踐行調查之程序；如對於證人之
    調查，應依法使其到場，告以具結之義務及偽證之處罰，命
    其具結，接受當事人詰問或審判長訊問，據實陳述，並由當
    事人及辯護人等就詰、訊問之結果，互為辯論，使法院形成
    心證〔56年1月28日修正公布前之刑事訴訟法第一編第十三
    章（人證）、第二編第一章第三節（第一審審判）及該次修
    正公布後同法第一編第十二章第一節（證據通則）、第二節
    （人證）及第二編第一章第三節（第一審審判）等規定參照
    〕。依上述說明，被告詰問證人之權利既係訴訟上之防禦權
    ，又屬憲法正當法律程序所保障之權利。此等憲法上權利之
    制度性保障，有助於公平審判（本院釋字第442號、第482號
    、第512號解釋參照）及發見真實之實現，以達成刑事訴訟
    之目的。為確保被告對證人之詰問權，證人（含其他具證人
    適格之人）於審判中，應依人證之法定程序，到場具結陳述
    ，並接受被告之詰問，其陳述始得作為認定被告犯罪事實之
    判斷依據。至於被告以外之人（含證人、共同被告等）於審
    判外之陳述，依法律特別規定得作為證據者（刑事訴訟法第
    159條第1項參照），除客觀上不能受詰問者外，於審判中，
    仍應依法踐行詰問程序（司法院大法官會議解釋釋字第582
    號解釋理由書參照）。
  (二)又按判決書應記載之事實，並非構成要件之本身，而係符合
    構成要件之具體社會事實，亦即在一定之時，地所發生，可
    滿足法律上構成要件之具體的歷史性事實而言，92台上4237
    判決參照。證據與此等符合構成要件之具體社會事實相關者
    ，即可謂有自然關聯性。
  (三)再按被告與證人為不同的證據方法，其法律地位亦不同，被
    告依法有選任辯護權、緘默權、自由陳述權〔刑事訴訟法（
    下稱本法）第95條第3款、第2款、第98條、第156條第1項分
    別定有明文〕，且為了保障不知權利之被告同受辯護制度及
    不自證己罪原則之機會，因而課與國家機關告知義務，惟證
    人並非國家刑罰權之對象，理論上無辯護之必要，也無平衡
    原告、被告雙方實力落差之原因，因而本法無保障其選任辯
    護權，且證人原則上有陳述義務，還負有真實陳述之義務，
    除本法第186條之情形外，證人應具結，具結後即可能受偽
    證罪之處罰。從而，受訊問人之供述內容性質為被告之供述
    抑或係證人之供述，應以其係以何種身分應訊，及訊問者所
    告以之權利義務內容即所踐行之程序為準，亦即關乎該次筆
    錄之性質究係證人抑或被告之筆錄，不可不辨。
  (四)是偵查中何時取得被告地位，殆屬重要，通常，此時點即為
    應踐行首次告知義務之時點，因而，踐行告知義務之前所得
    的被告供述，並非依合法程序所得被告供述，其證據能力會
    因而受到影響，而判斷被告地位形成時點的基準，不能專以
    偵查者的主觀認知為斷，而應參酌客觀程序進行之種類及程
    度，通常可以由偵查機關表現在外的特定行為或可推知的措
    施而判定 (何賴傑、林鈺雄、陳運財、黃朝義合著刑事訴訟
    法實例研習頁13至26參照)。
五、綜合上情，本件各項證據之證據能力認定之理由詳如附表一
    、二、三、四、五之「本院認定有無證據能力」欄所載。
中    華    民    國    97    年    2     月    12    日
                  刑事第二庭    審判長法官  蘇義洲
                                法      官  徐文瑞
                                法      官  洪士傑
以上正本證明與原本無異。
本件裁定，不得抗告。
                                書  記  官  王政煌
中    華    民    國    97    年    2     月    13    日


司法院資訊處製作；財團法人民間司法改革基金會備份。
